---
# setspace: doublespacing
output: 
    pdf_document:
      includes:
        in_header: import.sty
        before_body: title.sty
      keep_tex: yes
      number_sections: yes
      # toc: yes
      toc_depth: 2

# linestretch: 2
bibliography: MasterOfCellTypes.bib
fontsize: 11
# csl: chicago-author-date.csl
csl: nature.csl
---

```{r include=FALSE, cache=FALSE}
library(knitr)
```

Resum 
====================================================

El Sorteig Extraordinari de Nadal, conegut popularment com la Loteria de Nadal, és un dels esdeveniments més populars  d'Espanya i se celebra cada desembre des de 1812. Aquest estudi analitza els resultats històrics del sorteig, incloent els números guanyadors, premis i categories, amb l'objectiu de trobar patrons i distribucions de manera estadística.

\newpage

Descripció del conjunt de dades
=======================================================================================================================

Introducció de les dades 
------------------------------------------------------------------------------------------------------------------------

En aquest repositori es recull el desenvolupament del Treball Final de Consultoria Estadística 2025, centrat en l'anàlisi exhaustiva de la Loteria de Nadal des de la seva vessant més tècnica. L'objectiu no és sols descriure el sorteig, sinó avaluar amb rigor estadístic si la variabilitat dels resultats històrics (des del 2000 fins a l'anys 2025) respon purament a l'atzar o si existeixen anomalies mesurables en l'homogeneïtat del sistes,

A través de metodologies de web scraping, tests d'independència .....

La Loteria de Nadal no és sols un sorteig de boles; és l'unic moment de l'any en què un país sencer es posa d'acord per ignorar les lleis de l'estadística. Des d'un punt de vista matemàtic, és un "impost a l'esperança", però des del punt de vista de lesa dades, és un ecosistema fascinant.

**L'arquitectura del "GORDO"**

La loteria no ven números a l'atzar, sinó que segueix una jerarquia rígida que determina quants diners es mouen i quina probabilitat real tens de guanyar.

El sistema treballa amb un ventall de 100.000 números (des del 00000 fins al 99999). Això ens deixa una probabilitat de guanyar el primer premi amb un sol dècim de un 0.001%.

Per al 2025, SELAE (Societat Estatal Loteries i Apostes de l'Estat) va emetre 197 sèries de cada número. Això significa que de cada número n'hi ha 197 billets idèntic repartits per tot l'estat. On cada sèroe es dovodeox en 10 dècims, el que ens dona un total de 1970 dècims per cada número.

- Preu del dècim: 20€
- Recaptació potencila, si es ven tot, el sorteig mou 3940 milions d'euros. D'aquests, el 705 es destina a premis.

El que veiem a la tele és folkore, però el que hi ha dins dels bombos és física pura. com ens explica el professor Badiella, el sistema està dissenyat per se homogeni.

Hi ha 100.000 boles al bombo gran, totes fetes de gusta deboic, amb un diàmetre de 3cm i un pes unificat. On per evitar que el pes de la pintura alteri el camí de la bola cap a la trompeta, els números estan impresos amb l'àser. Així s'elimina la teoria que els números amb més "tinta", com el 88.888, pesen més que el 11.111.

Per a realtizar el sorteig es fan servis dos bombos que giren simultàniament: un per als números i un latre amb les 1807 boles de premis. fins que el bombo petit no queda buit, el sorteig no es dona per acabat.

**El repartiment del "Pastís"**

Tot i que el focus està en el Gordo, la realitat és que el sorteig és una pluja fina de premis petits que serveixen per "alimentar l'esperança" de cara a l'anys següent.

| Premi | Import per dècim | Boles premiades | Probabilitat |
|------|------------------|-----------------|--------------|
| 1r premi ("el Gordo") | 400.000€ | 1 | 0,001% |
| 2n premi | 125.000€ | 1 | 0,001% |
| 3r premi | 50.000€ | 1 | 0,001% |
| 4rt premi | 20.000€ | 2 | 0,002% |
| 5é premi | 6.000€ | 8 | 0,008% |
| La Pedrea | 100€ | 1.794 | 1,794% |
| Reintegrament | 20€ | 1 de cada 10 xifres | 10,00% |

Aleshores amb aquesta informació la probabilitat de que et toqui el Gordo és la mateixa que la de qualsevol número, 0,001%. Gairebé el 99% dels números que reben premi directe del bombo són pedres de 100€ (1.794 de 1.807). Per altra banda, tenim un 10% de possibilitats de recuperar 20€ si l'última xifra del teu número coincideix amb la del Gordo.

Hem de recordar que per als tres primers premis, el premi realment és menor, ja que Hisenda entra al joc aplicant un 20% d'impost a qualsevol premi que superi els 40.000€. Això vol dir que, el guanyador del primer premi realment es de 328.000€, ja que els premiers 40.000€ estan exempts i es paga 20% dels 360.000€ restant. El segon premi sseria de 108.000€ i del trecer 48.000€.

Per on podem començar l'anàlisi?

1. Històric de terminacions: quins números han sortir més.
2. Geografia de la sort: Analitzar si és veritat que el premi toca més a Madrid o Barcelona, o si és simplement perquè s'hi venene més dècims.
3. Simulació de Montecarlo (proposta gemini): crear un script en R que simuli 10.000 sortejos per veure queantes vegades guanyaries el Gordo si juguessis el mateix número durant 100 anys.

Exploració de les dades
=======================================================================================================================

A continuació, presentarem diverses estadístiques descriptives i visualitzacions gràfiques que permetran observar el comportament de les dades.

Lectura de dades 
------------------------------------------------------------------------------------------------------------------------

En primer lloc, realitzarem una lectura inicial de tots els números premiats en els sortejos de la Loteria de Nadal corresponents al període 2011-2025. Les dades utilitzades provenen dels resultats oficials publicats després de cada sorteig per l'entitat corresponent.

L'endemà del sorteig, es publica l'arxiu corresponent per comprovar si un número ha estat premiat:

\begin{figure}[h]
  \centering
  \includegraphics[width=0.7\textwidth]{loteria.png}
  \caption{Resultats Sorteig loteria de nadal 2023}
\end{figure}

Realitzem una còpia de la informació d'aquest arxiu i la guardem en un fitxer .txt.

El codi encarregat de la lectura i del processament de les dades s'implementa en un script extern, que podeu trobar al directori del treball. També hem proporcionat el fitxer .xlsx corresponent, per tal que pugueu reproduir els resultats o utilitzar les dades directament.

Tot seguit, mostrarem alguns exemples dels premis per familiaritzar-nos amb el tipus de dades amb què treballarem en aquest estudi.

```{r}
library(readxl)
library(dplyr)
library(knitr)
library(kableExtra)
library(stringr)
library(dplyr)
library(tibble)
library(readxl)
library(readr)
datos <- read_excel("loteria_2015_2024.xlsx")
exemple <- head(datos[datos$any==2024,])
exemple %>%
  kable(caption = "Primers premis de la Loteria de Nadal 2024") %>% 
  kable_styling(full_width = FALSE, bootstrap_options = c("striped", "hover") )
```

La taula mostra un extracte dels números premiats corresponents al sorteig del 2024. Cada fila representa un número premiat, identificat per la seva xifra, i inclou informació addicional com la lletra associada. A més, cada registre té l'import del premi, la seva categoria, la moneda (en aquest cas, sempre seràn Euros) i l'any del sorteig.  

Anàlisi descriptiva
------------------------------------------------------------------------------------------------------------------------

```{r}
source("nateja_dades.R")
options(scipen = 999)
df <- nateja(datos)
df %>%
  summarise(
    `Años analizados` = n_distinct(any),
    `Total de números` = n(),
    `Premio mínimo (€)` = min(premio, na.rm = TRUE),
    `Premio máximo (€)` = max(premio, na.rm = TRUE),
    `Premio medio (€)` = round(mean(premio, na.rm = TRUE), 2)
  ) %>%
  kable(
    caption = "Resumen global de la Lotería de Navidad",
    align = "c"
  ) %>%
  kable_styling(full_width = FALSE)
```

Aquest conjunt de dades compta amb un dataset corresponent a cada any analitzat, amb una mida mitjana de 4000 números premiats per any.  Així que tindrem una mostra suficient per dur a terme el nostra anàlisis. 

```{r}
df %>%
  count(premio, name = "Frecuencia") %>%
  arrange(desc(Frecuencia)) %>%
  head(10) %>%
  kable(
    caption = "Premios más frecuentes en la Lotería de Navidad",
    col.names = c("Premio (€)", "Frecuencia"),
    align = "c"
  ) %>%
  kable_styling(full_width = FALSE)
```

```{r}
df %>%
  group_by(categoria) %>%
  summarise(
    `Nº observaciones` = n(),
    `Premio mínimo (€)` = min(premio, na.rm = TRUE),
    `Premio máximo (€)` = max(premio, na.rm = TRUE),
    `Premio medio (€)` = round(mean(premio, na.rm = TRUE), 2)
  ) %>%
  arrange(desc(`Nº observaciones`)) %>%
  kable(
    caption = "Análisis de premios por categoría",
    align = "c"
  ) %>%
  kable_styling(full_width = FALSE)
```

```{r}
df %>%
  count(letra)
```
```{r}
df %>%
  count(numero, name = "Veces premiado") %>%
  arrange(desc(`Veces premiado`)) %>%
  head(10) %>%
  kable(
    caption = "Números más premiados históricamente",
    align = "c"
  ) %>%
  kable_styling(full_width = FALSE)
```

Identificar números que no han sortit mai
```{r}
n <- tibble(numero = 00000:99999)
freq <- df %>%
  count(numero, name = "vegades_premiat") %>%
  arrange(desc(vegades_premiat))
freq <- freq %>%  mutate(numero = as.integer(numero))

mai <- n %>%
  anti_join(freq, by = "numero");
nrow(mai)
```

Visualització Gràfica
------------------------------------------------------------------------------------------------------------------------

A continuació visualitzarem diverses representacions gràfiques.

```{r}
library(dplyr)
library(ggplot2)
top_categorias <- df %>%
  count(categoria, sort = TRUE) %>%
  slice_head(n = 25) %>%
  pull(categoria)

df %>%
  filter(!is.na(premio), categoria %in% top_categorias) %>%
  ggplot(aes(x = categoria, y = premio)) +
  geom_boxplot() +
  scale_y_log10() +
  labs(
    title = "Distribución del premio por categoría (Top 100 más usadas)",
    x = "Categoría",
    y = "Premio (€)"
  ) +
  theme_minimal() +
  theme(axis.text.x = element_text(angle = 45, hjust = 1))

```

```{r}
df %>%
  count(categoria) %>%
  slice_head(n=10) %>%
  ggplot(aes(x = reorder(categoria, n), y = n)) +
  geom_col() +
  coord_flip() +
  labs(
    title = "Número de premios por categoría (més alt)",
    x = "Categoría",
    y = "Número de premios"
  ) +
  theme_minimal() 
df %>%
  count(categoria) %>%
  slice_tail(n=10) %>%
  ggplot(aes(x = reorder(categoria, n), y = n)) +
  geom_col() +
  coord_flip() +
  labs(
    title = "Número de premios por categoría(més baix)",
    x = "Categoría",
    y = "Número de premios"
  ) +
  theme_minimal() 

```

```{r}
library(dplyr)
library(tidyr)

# Convertir a character para separar dígitos
df_digitos <- df %>%
  filter(!is.na(numero)) %>%
  mutate(numero = as.character(numero)) %>%
  # Separar cada dígito en columnas
  mutate(
    d1 = substr(numero, 1, 1),
    d2 = substr(numero, 2, 2),
    d3 = substr(numero, 3, 3),
    d4 = substr(numero, 4, 4),
    d5 = substr(numero, 5, 5)
  ) %>%
  # Unir todos los dígitos en una sola columna
  pivot_longer(cols = d1:d5, names_to = "posicion", values_to = "digito")
library(dplyr)
library(tidyr)

# Convertir a character para separar dígitos
df_digitos <- df %>%
  filter(!is.na(numero)) %>%
  mutate(numero = as.character(numero)) %>%
  # Separar cada dígito en columnas
  mutate(
    d1 = substr(numero, 1, 1),
    d2 = substr(numero, 2, 2),
    d3 = substr(numero, 3, 3),
    d4 = substr(numero, 4, 4),
    d5 = substr(numero, 5, 5)
  ) %>%
  # Unir todos los dígitos en una sola columna
  pivot_longer(cols = d1:d5, names_to = "posicion", values_to = "digito")
library(ggplot2)

df_digitos %>%
  count(digito) %>%
  ggplot(aes(x = digito, y = n)) +
  geom_bar(stat = "identity", fill = "skyblue") +
  labs(
    title = "Frecuencia de los dígitos en los números de lotería",
    x = "Dígito",
    y = "Cantidad"
  ) +
  theme_minimal()

```


```{r}
a <- df %>%
  filter(!is.na(premio)) %>%
  filter(premio == max(premio)) %>%
  mutate(
    ultima_cifra = substr(numero, nchar(numero), nchar(numero))
  ) %>%
  count(ultima_cifra, sort=TRUE)

a %>%
  ggplot(aes(x = ultima_cifra, y = n)) +
  geom_col() +
  labs(
    title = "Freqüència de l’última xifra",
    x = "Última xifra del número",
    y = "Nombre de vegades"
  ) +
  theme_minimal()
```
```{r}
historial <- read_table2(
  "historial_gordo.txt",
  col_types = cols(
    Any = col_integer(),
    Numero = col_character(),
    Terminació = col_integer()))
df_plot <- historial %>%
  count(Terminació) %>%
  mutate(Terminació = factor(Terminació, levels = 0:9))

ggplot(df_plot, aes(x = Terminació, y = n, fill = n)) +
  geom_col(show.legend = FALSE) +
  geom_text(aes(label = n), vjust = -0.5, size = 4, fontface = "bold") + 
  scale_fill_gradient(low = "skyblue", high = "steelblue") +
  labs(title = "Distribució de la última xifra dels números premiats",
       subtitle = "Resultats Històrics de la Loteria de Nadal",
       x = "Última cifra",
       y = "Frecuencia") +
  theme_minimal(base_size = 14) +
  theme(axis.text.x = element_text(face = "bold"),
        axis.title = element_text(face = "bold"),
        plot.title = element_text(face = "bold", size = 16),
        plot.subtitle = element_text(size = 12))
```
```{r}
library(dplyr)
library(ggplot2)
library(readr)
library(lubridate)
df <- df %>%
  mutate(ultima_cifra = as.integer(substr(numero, nchar(numero), nchar(numero))))

df_heat <- df %>%
  group_by(any, ultima_cifra) %>%
  summarise(frecuencia = n(), .groups = "drop")

# Heatmap solo colores
ggplot(df_heat, aes(x = factor(ultima_cifra), y = factor(any), fill = frecuencia)) +
  geom_tile(color = "white") +                   # cada celda
  scale_fill_gradient(low = "white", high = "steelblue") +  # degradado según frecuencia
  labs(
    title = "Mapa de calor de la última cifra de los números ganadores",
    subtitle = "Distribución por año",
    x = "Última cifra",
    y = "Año",
    fill = "Frecuencia"
  ) +
  theme_minimal(base_size = 14) +
  theme(
    axis.text.x = element_text(face = "bold"),
    axis.text.y = element_text(face = "bold"),
    plot.title = element_text(face = "bold", size = 16),
    plot.subtitle = element_text(size = 12)
  )
```


Discussió possibles valors atípics
------------------------------------------------------------------------------------------------------------------------

Explicar com tractarem lo de que van cambiant el sorteig + PESETAS / EUROS

Que fem???

<!-- \newpage -->

Aplicació d'algorismes per la modelització
=======================================================================================================================

Metodologia
------------------------------------------------------------------------------------------------------------------------

Hi ha diversos algorismes que podem aplicar per desenvolupar un model predictiu, en aquest treball utilitzarem l'algorisme anomenat x. 

X és una tècnica on .... D'aquesta manera el model podrà...

x calcula .... i ....


Entranament del model amb el conjunt de dades 
------------------------------------------------------------------------------------------------------------------------
```{r}
library(dplyr)
library(ggplot2)
library(forecast)   # para ARIMA
library(tidyr)

# Suponemos que df ya tiene columnas: año, premio_num (premio numérico)
df <- df %>%
  mutate(premio_num = as.numeric(as.character(premio))) %>%
  filter(!is.na(premio_num))

# Extraer la grossa (premio más alto) por año
grossa_por_any <- df %>%
  group_by(any) %>%
  slice_max(premio_num, n = 1) %>%
  ungroup()
# Crear serie temporal
ts_grossa <- ts(grossa_por_any$premio_num, start = min(grossa_por_any$any), frequency = 1)

# Ajustar modelo ARIMA automáticamente
modelo_arima <- auto.arima(ts_grossa)

# Predicción a 5 años
prediccion <- forecast(modelo_arima, h = 5)

# Graficar la serie histórica + predicción
autoplot(prediccion) +
  labs(
    title = "Serie temporal de la Grossa de la Loteria de Nadal",
    x = "Año",
    y = "Premi més alt (€)"
  ) +
  theme_minimal()

```

Per entrenar el model amb ... hem ..... D'aquesta manera, podrem analitzar....

Hem dividir el dataset en conjunts d'entrenament i validació, amb les dades de l'any 2000 al 2024 dels resultats per entrenar el model i l'últim concurs realitzat al 2025 per a fer la validació. Així podrem observar el rendiment del model. 

Un cop preparada la mostra d'entrenament,.... Ja realitzat tot el prepossessing, ja podem definir i entrenar el model. 

L'estructura d'aquest es veu tal que:




Resultats
=======================================================================================================================



Presentació dels resultats 
------------------------------------------------------------------------------------------------------------------------

Mètriques d'avaluació
------------------------------------------------------------------------------------------------------------------------
\newpage
Conclusions 
=======================================================================================================================
\newpage
Annexos 
=======================================================================================================================

A continuació, introduirem el directori de Git-Hub on podràs trobar tot el codi d'R utilitzat:

https://github.com/MariaMM2204/Consultoria-2025

\newpage
# References 


